臺灣苗栗地方法院刑事判決　　　　　　　 96年度訴字第530號
公　訴　人　臺灣苗栗地方法院檢察署檢察官
被　　　告　甲○○
　　　　　　陳慧卿
上列被告因詐欺等案件，經檢察官提起公訴（96年度偵字第1979號）
，本院依簡式審判程序判決如下：
    主  文
甲○○：
  一（事實1） 犯詐欺取財罪，處有期徒刑陸月，減為有期徒刑
    參月。
  二（事實3 之1 、2） 連續犯詐欺取財罪，處有期徒刑捌月，
    減為有期徒刑肆月。
  三（事實4） 犯詐欺取財罪，處有期徒刑陸月，減為有期徒刑
    參月。
  四（事實5） 犯詐欺取財罪，處有期徒刑陸月，減為有期徒刑
    參月。
  應執行有期徒刑拾月。
陳慧卿：
  一（事實2 之1 至6） 連續犯詐欺取財罪，處有期徒刑壹年，
    減為有期徒刑陸月。
  二（事實6） 犯詐欺取財罪，處有期徒刑陸月，減為有期徒刑
    參月。
  三（事實7） 犯詐欺取財罪，處有期徒刑陸月，減為有期徒刑
    參月。
  四（事實8） 犯詐欺取財罪，處有期徒刑陸月，減為有期徒刑
    參月。
    應執行有期徒刑壹年。
　　犯罪事實及理由
一、犯罪事實：甲○○、陳慧卿各自基於意圖為自己不法所有之
    目的，於下列互助會中有如下述方式詐取他人會款之行為。
    嗣經會員、會首間互相查問後，始知受騙。
合會一：
會    首：甲○○
本會期間：自94年7月12日起至96年1月12日止，共19會。
標會期間：每月12日中午12點30分
標會地點：病歷室
標    金：每會新台幣1萬元（底標800元）
┌─────┬──────┬──────────────┬─────┐
│犯罪行為人│時        間│犯       罪       方      式│ 犯罪地點 │
├─────┼──────┼──────────────┼─────┤
│  甲○○  │95年8月12日 │冒用子○○之名義填寫『子○○│苑裡李綜合│
│（事實1） │            │標900』之標單，向會員詐取會 │醫院病歷室│
│          │            │會款約15萬元。              │          │
╞═════╪══════╪══════════════╪═════╡
│  陳慧卿  │94年間      │冒用『己○○』之名義參加，並│ 同上     │
│（事實2 之│            │填寫約1000元金額之標單詐標會│          │
│1）       │            │款約18萬元。                │          │
├─────┼──────┼──────────────┤          │
│  陳慧卿  │94年間      │冒用『丙○○』之名義參加，並│          │
│（事實2 之│            │填寫約800元金額之標單詐標會 │          │
│2）       │            │款約18萬元。                │          │
├─────┼──────┼──────────────┤          │
│  陳慧卿  │94年11月12日│冒用『丁○○』之名義參加，並│          │
│（事實2 之│            │填寫約1000元金額之標單詐標會│          │
│3）       │            │款約18萬元。                │          │
├─────┼──────┼──────────────┤          │
│7.陳慧卿  │95年1月12日 │冒用『柯倩如』之名義參加，並│          │
│（事實2 之│            │填寫約1000元金額之標單詐標會│          │
│4）       │            │款約15萬元。                │          │
└─────┴──────┴──────────────┴─────┘
合會二：
會    首：甲○○
本會期間：自95年5月20日起至96年3月20日，共11會
標會期間：每月20日中午12：30分
標會地點：病歷室
標    金：每會新台幣1萬元（底標600元）
┌─────┬──────┬──────────────┬─────┐
│犯罪行為人│時        間│犯      罪       方      式 │ 犯罪地點 │
├─────┼──────┼──────────────┼─────┤
│  甲○○  │95年5月20日 │明知自己財務狀況惡化，仍以起│苑裡李綜合│
│（事實3 之│            │會為由向會員騙取首月之會款，│醫院病歷室│
│1）       │            │緊接於第2 至第4 會均分別冒名│          │
│          │            │標會（即事實3 之2 、事實4 、│          │
│          │            │事實5 ，以上三事實均另行論罪│          │
│          │            │）而未繳付任何死會會款，旋於│          │
│          │            │第5 會即同年10月倒會，共詐取│          │
│          │            │會款：                      │          │
│          │            │1.李森興（壬○○）5 萬元。  │          │
│          │            │2.癸○○5 萬元。            │          │
├─────┼──────┼──────────────┤          │
│  甲○○  │95年6月20日 │冒用柯賢宗名義參加並填寫『柯│          │
│（事實3 之│            │賢宗600元』標單詐取會款13萬4│          │
│2）       │            │千元。                      │          │
├─────┼──────┼──────────────┤          │
│  甲○○  │95年7月20日 │冒用陳慧卿名義參加並填寫『陳│          │
│（事實4） │            │慧卿600元』標單詐取會款13萬4│          │
│          │            │千元。                      │          │
├─────┼──────┼──────────────┤          │
│  甲○○  │95年9月20日 │冒用劉明煌名義參加並填寫『劉│          │
│（事實5） │            │明煌600元』標單詐取會款13萬4│          │
│          │            │千元。                      │          │
└─────┴──────┴──────────────┴─────┘
合會三：
會    首：陳慧卿
一、本會期間：自94年1月20日起至95年10月20日止，共22會。
二、標會期間：每月20日晚上八點
三、地    點：台中縣大甲鎮○○路17巷3之1號
四、會費金額：每月兩萬，採內標制，底標1000元。
┌─────┬──────┬──────────────┬─────┐
│犯罪行為人│時        間│犯      罪       方      式 │ 犯罪地點 │
├─────┼──────┼──────────────┼─────┤
│  陳慧卿  │95年初      │冒用『子○○』之名義參加後，│同上揭標會│
│（事實2 之│            │填寫不詳金額之標單予以冒標，│地點      │
│5）       │            │冒標得款金額42萬。          │          │
└─────┴──────┴──────────────┴─────┘
合會四：
會    首：陳慧卿
一、本會期限：自95年6月15至96年11月15日止，共18會。
二、標會期間：每月15日下午1：00整
三、會費金額：壹萬元，採內標制，底標800元。
四、地    點：苑裡客庄里74之12號自宅
┌─────┬──────┬──────────────┬─────┐
│犯罪行為人│時        間│犯      罪       方      式 │ 犯罪地點 │
├─────┼──────┼──────────────┼─────┤
│  陳慧卿  │95年6月15日 │明知自己財務狀況惡化，仍以起│同上揭標會│
│（事實2 之│            │會為由，向會員騙取首月之會款│地點      │
│6）       │            │，緊接於而第2 至第4 會均冒名│          │
│          │            │標會（即事實6 至8 ，以上三事│          │
│          │            │實均另行論罪）而未繳付任何死│          │
│          │            │會會款，旋於第5 會即同年10月│          │
│          │            │倒會，共詐取會款：          │          │
│          │            │1. 黃 阿國（壬○○）4 萬。2.│          │
│          │            │庚○○（丑○○）4 萬。3.蔡芷│          │
│          │            │芸4萬 。4.辛○○4 萬。      │          │
├─────┼──────┼──────────────┤          │
│  陳慧卿  │95年7月15日 │冒用『莊倩如』之名義參加，並│          │
│（事實6 ）│            │填寫800 元之標單詐標會款約10│          │
│          │            │萬元。                      │          │
├─────┼──────┼──────────────┤          │
│  陳慧卿  │95年8月15日 │冒用『柯淑雲』之名義參加，並│          │
│（事實7 ）│            │填寫1400元之標單詐標會款約10│          │
│          │            │萬元。                      │          │
├─────┼──────┼──────────────┤          │
│  陳慧卿  │95年9月15日 │冒用『吳麗芬』之名義參加，並│          │
│（事實8 ）│            │填寫1800元之標單詐標會款約7 │          │
│          │            │萬元。                      │          │
└─────┴──────┴──────────────┴─────┘
二、證據名稱：引用起訴書所示，並增列被告2 人於審理中之自
    白。
三、關於論罪：
    (一)佯以起會為由騙取首月會款之犯行，核係犯刑法第339 條
      第1項之詐欺取財罪。
    (二)冒名標會詐取會款之犯行，係以一行為犯刑法第210 條、
      216 條、220 條第1 項之行使偽造準私文書罪及同法第
      339 條第1 項之詐欺取財一罪，係屬想像競合犯，僅論以
      較重之同法第339 條第1 項之詐欺取財罪一罪（依刑法第
      35 條 第3 項第2 款比較其輕重）。又其偽造署押之行為
      係偽造私文書行為之一部分；而偽造私文書之低度行為，
      經較高度之行使偽造私文書行為所吸收，均不另論罪。
    (三)被告甲○○所為事實3 之1 及3 之2 等二次犯行；被告陳
      慧卿所為事實2 之1 至6 等六次犯行，均各係時間緊接而
      觸犯相同罪名，顯係基於概括犯意反覆為之，各依修正前
      連續犯之規定論以一罪，並同重其刑。
四、關於沒收：冒名標會之標單上之署押，因所依附之標單均於
    事後丟棄，未經扣案，又不能尋回，為免執行上之困難，爰
    均不宣告沒收，併予敘明。
五、其他判斷：公訴意旨另指：
    (一)被告甲○○於上揭合會一所示，在94年7 月12日以自任會
      首收取借款為由，詐取會款而於95年10月起倒會，積欠活
      會會員會款：1.壬○○15萬。2.戊○○15萬。3.乙○○15
      萬。而認此部分行為涉犯刑法339 條第1 項之詐欺取財罪
      等情（即起訴書附表一編號1 、3 所示之部分）。
    (二)被告甲○○、陳慧卿2 人分別於後列之附表一及附表二所
      示（各3 次），於標取會款後，均於95年10月份起拒不繳
      付死會之會款，認被告2 人於各該次之標取會款之行為均
      係涉犯339 條第1 項之詐欺取財罪等情。
    訊之被告甲○○對於上揭因倒會積欠活會會員之會款、標取
    會款後未繳付死會會款；被告陳慧卿對於上揭標取會款後未
    繳付死會會款之客觀事實，均坦承不諱，惟查：
    1.被告甲○○於94年7 月起會而收取會款之後，該合會持續
      進行至95年10月始中斷，上開期間被告均有按月支付其死
      會會款予各該月標得會款之人，上開期間長達14月之久，
      顯係被告嗣後財務狀況惡化而不能持續進行合會，故難認
      被告甲○○於起會之初，主觀上即存有不法所有之意圖，
      亦難認其當初之起會行為係屬詐騙手段。
    2.被告甲○○分別於94年3 月、同年7 月、95年1 月，共3
      度標取會款，其繳付各該死會會款分別長達18月、14月、
      8 月；被告陳慧卿分別於94年12月、93年12月、94年2 月
      ，共3 度標取會款，其亦繳付各該死會會款分別長達9 月
      、21月、19月。依此觀之，顯係被告2 人嗣後各因財務狀
      況惡化而不能持續繳付各該死會之會款，故難認被告2 人
      於標取會款之時，主觀上即存有不法所有之意圖，亦難認
      其當初之標會行為係屬詐騙手段。
    合上所述，被告2 人雖分別坦承此部分自任會首而嗣後倒會
    、或標取會款後未繳付死會會款之客觀事實等情，本院仍認
    上揭起訴意旨所指部分，不成立詐欺取財罪名。又自形式上
    觀之，被告甲○○此部分行為，與前揭經論罪之事實3 之1
    、3 之2 等所示之詐欺取財犯行有連續關係（修正前刑法）
    ；被告陳慧卿此部分行為，與前揭經論罪之事實2 之1 至6
    所示之詐欺取財之犯行有連續關係（修正前刑法），爰均不
    另為無罪之諭知，併予敘明。
六、應適用之法條：
（一）刑事訴訟法第273 條之1 第1 項、第299 條第1 項前段、
      第310 條之2、第454條第1項。
（二）刑法第2 條第1 項前段、第51條第5 款、第210 條、第
      216 條、第220 條、第339 條第1 項、修正前第55條、修
      正前第56條。
（三）中華民國96年罪犯減刑條例第2條第1項第2款。
四、本判決係依刑事訴訟法第310 條之2 、第454 條第1 項製作
    。如不服本判決，應於判決送達之日起10日內，向本院提起
    上訴。
本案經檢察官蕭慶賢到庭執行職務。
中　　華　　民　　國　　96　　年　　10　　月　　15　　日
                  刑事第二庭    法　官　楊  清  益
以上正本證明與原本無異。
如不服本判決，應於判決送達後10日內向本院提出上訴狀（應抄
附繕本），其未敘述上訴理由者，應於上訴期間屆滿後20日內補
提理由書狀於本院，上訴於臺灣高等法院臺中分院。告訴人或被
害人如對於本判決不服者，應具備理由請求檢察官上訴，其上訴
期間之計算係以檢察官收受判決正本之日期為準。
                                書記官  張  文  玲
中　　華　　民　　國　　96　　年　　10　　月　　15　　日
附記論罪之法條全文：
刑法第210條
偽造、變造私文書，足以生損害於公眾或他人者，處5 年以下有
期徒刑。
刑法第216條
行使第210 條至第215 條之文書者，依偽造、變造文書或登載不
實事項或使登載不實事項之規定處斷。
刑法第339條第1項
意圖為自己或第三人不法之所有，以詐術使人將本人或第三人之
物交付者，處5 年以下有期徒刑、拘役或科或併科1 千元以下罰
金。
附表一：
會    首：丑○○
本會期間：自94年11月10日至96年3月10日，共18會。
標會期間：每月10日20：00分
標會地點：苗栗縣苑裡鎮房裡里13鄰北房9-26號
標    金：每會新台幣1萬元（底標800元）
┌────┬──────┬──────────────┬──────┐
│會    員│時        間│犯      罪       方      式 │ 地      點 │
├────┼──────┼──────────────┼──────┤
│1.陳慧卿│94年12月10日│於第1期得標後向會首收取會款 │苗栗縣苑裡鎮│
│        │            │138250元，嗣自95年10月起，即│房裡里13鄰北│
│        │            │拒不繳付死會會款。          │房9-26號    │
╞════╪══════╪══════════════╪══════╡
│2.甲○○│95年1月10日 │於第2期得標後向會首收取會款 │苗栗縣苑裡鎮│
│        │            │148250，嗣自95年10月12日起，│房裡里13鄰北│
│        │            │即拒不繳付死會會款。        │房9-26號    │
└────┴──────┴──────────────┴──────┘
附表二：
會    首：壬○○
本會期間：自93年11月10日至96年10月10日止
標會期間：每月10日中午12：00門診二診開標
會費金額：每月新台幣1萬元、採內標制、底標800元
┌────┬────┬──────┬─────────────┬──┐
│會    員│時    間│地       點 │ 犯     罪      方      式│備註│
├────┼────┼──────┼─────────────┼──┤
│1.甲○○│94年3月 │苑裡李綜合醫│於第5期得標並取得會款後， │總計│
│        │10 日   │院門診二診室│自95年10月12日起即拒不繳付│倒會│
│        │        │            │死會會款。                │約24│
├────┼────┼──────┼─────────────┤萬元│
│2.甲○○│94年7月 │同上        │於第9期得標並取得會款後， │。  │
│        │10日    │            │自95年10月12日起即拒不繳付│    │
│        │        │            │死會會款。                │    │
╞════╪════╪══════╪═════════════╪══╡
│3.陳慧卿│93年12月│同上        │於第2期得標並取得會款後， │總計│
│        │10日    │            │自95年10月12日起即拒不繳付│倒會│
│        │        │            │死會會款。                │約26│
├────┼────┼──────┼─────────────┤萬元│
│4.陳慧卿│94年2月 │同上        │於第4期得標並取得會款後， │。  │
│        │10日    │            │自95年10月12日起即拒不繳付│    │
│        │        │            │死會會款。                │    │
└────┴────┴──────┴─────────────┴──┘
